ACORDAO-COMPLETO-2558954

ACÓRDÃO 7892/2022 ATA 41/2022 - SEGUNDA CÂMARA

VISTOS, relatados e discutidos estes autos da Tomada de Contas Especial instaurada pela Empresa Brasileira de Infraestrutura Aeroportuária - Infraero em função do recebimento indevido, por funcionário da entidade, de valores aos quais não fazia jus, entre junho de 2009 e maio de 2016.
	ACORDAM os Ministros do Tribunal de Contas da União, reunidos em Sessão da Segunda Câmara, ante as razões expostas pelo Relator, em: 
	9.1. com fundamento nos arts. 1º, inciso I, 16, inciso III, alíneas "b" e "d", 19, caput, e 23, inciso III, da Lei 8.443/1992, julgar irregulares as contas do Sr. Gean Ferreira Amaro e condená-lo ao pagamento das importâncias abaixo especificadas, atualizadas monetariamente e acrescidas dos juros de mora, calculados a partir das datas discriminadas até a efetiva quitação do débito, fixando-lhe o prazo de 15 (quinze) dias, a contar do recebimento da notificação, para que comprove, perante o Tribunal (art. 214, inciso III, alínea "a", do Regimento Interno/TCU) , o recolhimento das referidas quantias aos cofres da Empresa Brasileira de Infraestrutura Aeroportuária, nos termos da legislação em vigor:
	Data 
	Valor (R$) 

	30/6/2009
	370,60

	31/7/2009
	185,30

	31/8/2009
	185,30

	30/9/2009
	247,25

	31/10/2009
	209,12

	30/11/2009
	202,77

	31/12/2009
	405,54

	31/1/2010
	492,44

	28/2/2010
	492,44

	31/3/2010
	770,17

	30/4/2010
	492,44

	31/5/2010
	492,44

	30/6/2010
	492,44

	31/7/2010
	570,16

	31/8/2010
	213,43

	30/9/2010
	294,29

	31/10/2010
	213,43

	30/11/2010
	213,43

	31/12/2010
	604,73

	1/1/2011
	526,56

	28/2/2011
	527,15

	31/3/2011
	527,15

	30/4/2011
	1.240,84

	31/5/2011
	527,15

	30/6/2011
	527,15

	31/7/2011
	527,15

	31/8/2011
	728,92

	30/9/2011
	579,60

	31/10/2011
	626,65

	30/11/2011
	285,71

	31/12/2011
	768,07

	31/1/2012
	238,66

	29/2/2012
	238,66

	31/3/2012
	238,66

	30/4/2012
	885,45

	31/5/2012
	238,66

	30/6/2012
	238,66

	31/7/2012
	238,66

	31/8/2012
	341,31

	30/9/2012
	253,96

	31/10/2012
	253,96

	30/11/2012
	253,96

	31/12/2012
	507,92

	31/1/2013
	253,96

	28/2/2013
	253,96

	31/3/2013
	253,96

	30/4/2013
	437,36

	31/5/2013
	253,96

	30/6/2013
	272,29

	31/7/2013
	1.590,73

	31/8/2013
	1.911,20

	30/9/2013
	3.032,68

	31/10/2013
	2.083,67

	30/11/2013
	282,66

	31/12/2013
	2.685,37

	31/1/2014
	1.760,04

	28/2/2014
	1.530,68

	31/3/2014
	1.708,64

	30/4/2014
	4.474,20

	31/5/2014
	2.999,06

	30/6/2014
	1.973,95

	31/7/2014
	2.223,57

	31/8/2014
	1.585,23

	30/9/2014
	1.893,64

	31/10/2014
	1.865,33

	30/11/2014
	1.927,97

	31/12/2014
	3.941,29

	31/1/2015
	1.879,54

	28/2/2015
	1.655,09

	31/3/2015
	4.721,48

	30/4/2015
	1.655,09

	31/5/2015
	1.977,28

	30/6/2015
	1.689,08

	31/7/2015
	3.386,47

	31/8/2015
	1.814,22

	30/9/2015
	339,65

	31/10/2015
	339,65

	30/11/2015
	339,65

	31/12/2015
	1.476,60

	31/1/2016
	346,44

	29/2/2016
	346,44

	31/3/2016
	346,44

	30/4/2016
	346,44

	31/5/2016
	92,38

	31/7/2016
	6,60

	31/12/2016
	279,21

	9.2. aplicar a multa prevista no art. 57 da Lei 8.443/1992 ao Sr. Gean Ferreira Amaro, no valor de R$ 20.000,00 (vinte mil reais) , fixando-lhe o prazo de 15 (quinze) dias, a contar da notificação, para que comprove, perante o Tribunal (art. 214, inciso III, alínea "a", do Regimento Interno/TCU) , o recolhimento da dívida ao Tesouro Nacional, atualizada monetariamente desde a data do presente Acórdão até a do efetivo recolhimento, caso paga após o vencimento, na forma da legislação em vigor;
	9.3. autorizar, caso requerido, nos termos do art. 26 da Lei 8.443/1992 c/c o art. 217 do Regimento Interno/TCU, o parcelamento das dívidas em até 36 (trinta e seis) parcelas mensais e sucessivas, sobre as quais incidirão os correspondentes acréscimos legais (débito: atualização monetária e juros de mora; multa: atualização monetária) , esclarecendo ao responsável que a falta de pagamento de qualquer parcela importará no vencimento antecipado do saldo devedor, sem prejuízo das demais medidas legais;
	9.4. autorizar, desde logo, a cobrança judicial das dívidas, com fulcro no art. 28, inciso II, da Lei 8.443/1992, caso não atendida a notificação; e
	9.5. dar ciência deste Acórdão à Empresa Brasileira de Infraestrutura Aeroportuária, bem como à Procuradoria da República no Estado do Pará, para adoção das medidas que entender cabíveis, nos termos do § 3º do art. 16 da Lei 8.443/1992, c/c o § 7º do art. 209 do Regimento Interno/TCU.

Tomada de Contas Especial instaurada pela Empresa Brasileira de Infraestrutura Aeroportuária  Infraero em função do recebimento indevido, por funcionário da entidade, de valores aos quais não fazia jus, entre junho de 2009 e maio de 2016.

Segunda Câmara

Empresa Brasileira de Infraestrutura Aeroportuária - Infraero.

3. Responsável: Gean Ferreira Amaro (XXX.612.152-XX).

13.1. Ministros presentes: Bruno Dantas (Presidente), Aroldo Cedraz e Antonio Anastasia.
13.2. Ministro-Substituto convocado: Marcos Bemquerer Costa (Relator).

MARCOS BEMQUERER

Trata-se da Tomada de Contas Especial instaurada pela Empresa Brasileira de Infraestrutura Aeroportuária - Infraero em desfavor do Sr. Gean Ferreira Amaro, tendo por fundamento o recebimento, pelo responsável, de valores aos quais não fazia jus, entre junho de 2009 e maio de 2016, no montante original de R$ 82.701,50. 
2.	Transcrevo, a seguir, com os devidos ajustes de forma, parte da instrução por meio da qual a Secretaria de Controle Externo de Tomada de Contas Especial - Secex/TCE examinou o mérito destes autos (peça 53) : 
"HISTÓRICO
Em 12/8/2019, com fundamento na IN/TCU 71/2012, alterada pela IN/TCU 76/2016 e DN/TCU 155/2016, o Presidente da Infraero autorizou a instauração da tomada de contas especial (peça 10) . O processo foi registrado no sistema e-TCE com o número 2669/2019.
O fundamento para a instauração da Tomada de Contas Especial, conforme consignado na matriz de responsabilização elaborada pelo tomador de contas, foi a constatação (...) do recebimento indevido de Adicionais Noturnos, de Adicional de Quebra de Caixa e de Incentivo ao Estudo, praticados pelo ex-empregado da Infraero GEAN FERREIRA AMARO, que, durante o período de 2009 a 2016, efetuou lançamentos inverídicos em seu contracheque.
O responsável arrolado na fase interna foi devidamente comunicado e, diante da ausência de justificativas suficientes para elidir a irregularidade e da não devolução dos recursos, instaurou-se a tomada de contas especial.
No relatório (peça 30) , o tomador de contas concluiu que o prejuízo importaria no valor original de R$ 82.701,49, imputando-se a responsabilidade a Gean Ferreira Amaro, profissional de serviços aeroportuários, no período de 06/2009 a 12/2016, na condição de beneficiário.
Em 22/7/2020, a Controladoria-Geral da União emitiu o relatório de auditoria (peça 33) , em concordância com o relatório do tomador de contas. O certificado de auditoria e o parecer do dirigente do órgão de controle interno concluíram pela irregularidade das presentes contas (peças 34 e 35) .
Em 28/7/2020, o ministro responsável pela área atestou haver tomado conhecimento das conclusões contidas no relatório e certificado de auditoria, bem como do parecer conclusivo do dirigente do órgão de controle interno, manifestando-se pela irregularidade das contas, e determinou o encaminhamento do processo ao Tribunal de Contas da União (peça 36) .
Na instrução inicial (peça 40) , analisando-se os documentos nos autos, concluiu-se pela necessidade de realização de citação para a seguinte irregularidade: 
8.1. Irregularidade 1: dano à Infraero, no montante original de R$ 82.701,50, em virtude da prática de atos irregulares que culminaram no recebimento indevido, pelo responsável, de valores aos quais não fazia jus, entre junho de 2009 e maio de 2016. 
8.1.1. Evidências da irregularidade: documentos técnicos presentes nas peças 1, 2, 3, 11, 15 e 18.
8.1.2. Normas infringidas: Constituição Federal (art. 37, caput; e art. 70, parágrafo único) ; Lei 8.443/1992 (art. 8º c/c art. 16, inc. III, alínea 'd') ; Decreto 93.872/1986 (art. 148) ; Lei nº 8.429/92 (arts. 10, inc. VI c/c art. 11, caput) .
8.2. Débitos relacionados ao responsável Gean Ferreira Amaro: 
	Data de ocorrência
	Valor histórico (R$) 

	30/6/2009
	370,60

	31/7/2009
	185,30

	31/8/2009
	185,30

	30/9/2009
	247,25

	31/10/2009
	209,12

	30/11/2009
	202,77

	31/12/2009
	405,54

	31/1/2010
	492,44

	28/2/2010
	492,44

	31/3/2010
	770,17

	30/4/2010
	492,44

	31/5/2010
	492,44

	30/6/2010
	492,44

	31/7/2010
	570,16

	31/8/2010
	213,43

	30/9/2010
	294,29

	31/10/2010
	213,43

	30/11/2010
	213,43

	31/12/2010
	604,73

	1/1/2011
	526,56

	28/2/2011
	527,15

	31/3/2011
	527,15

	30/4/2011
	1.240,84

	31/5/2011
	527,15

	30/6/2011
	527,15

	31/7/2011
	527,15

	31/8/2011
	728,92

	30/9/2011
	579,60

	31/10/2011
	626,65

	30/11/2011
	285,71

	31/12/2011
	768,07

	31/1/2012
	238,66

	29/2/2012
	238,66

	31/3/2012
	238,66

	30/4/2012
	885,45

	31/5/2012
	238,66

	30/6/2012
	238,66

	31/7/2012
	238,66

	31/8/2012
	341,31

	30/9/2012
	253,96

	31/10/2012
	253,96

	30/11/2012
	253,96

	31/12/2012
	507,92

	31/1/2013
	253,96

	28/2/2013
	253,96

	31/3/2013
	253,96

	30/4/2013
	437,36

	31/5/2013
	253,96

	30/6/2013
	272,29

	31/7/2013
	1.590,73

	31/8/2013
	1.911,20

	30/9/2013
	3.032,68

	31/10/2013
	2.083,67

	30/11/2013
	282,66

	31/12/2013
	2.685,37

	31/1/2014
	1.760,04

	28/2/2014
	1.530,68

	31/3/2014
	1.708,64

	30/4/2014
	4.474,20

	31/5/2014
	2.999,06

	30/6/2014
	1.973,95

	31/7/2014
	2.223,57

	31/8/2014
	1.585,23

	30/9/2014
	1.893,64

	31/10/2014
	1.865,33

	30/11/2014
	1.927,97

	31/12/2014
	3.941,29

	31/1/2015
	1.879,54

	28/2/2015
	1.655,09

	31/3/2015
	4.721,48

	30/4/2015
	1.655,09

	31/5/2015
	1.977,28

	30/6/2015
	1.689,08

	31/7/2015
	3.386,47

	31/8/2015
	1.814,22

	30/9/2015
	339,65

	31/10/2015
	339,65

	30/11/2015
	339,65

	31/12/2015
	1.476,60

	31/1/2016
	346,44

	29/2/2016
	346,44

	31/3/2016
	346,44

	30/4/2016
	346,44

	31/5/2016
	92,38

	31/7/2016
	6,60

	31/12/2016
	279,21

8.2.1. Cofre credor: Empresa Brasileira de Infraestrutura Aeroportuária.
8.2.2. Responsável: Gean Ferreira Amaro (CPF: XXX.612.152-XX) .
8.2.2.1. Conduta: lançar horários de trabalho inverídicos em sistema de controle de frequência; perceber, indevidamente, verbas remuneratórias, notadamente de adicional noturno, adicional de quebra de caixa e de incentivo ao estudo; apresentar comprovante de escolaridade falso para receber incentivo ao estudo.
8.2.2.2. Nexo de causalidade: as condutas propiciaram o recebimento de verbas remuneratórias às quais o responsável não fazia jus, de modo que ele deu causa e se beneficiou do dano suportado pela Infraero.
8.2.2.3. Culpabilidade: não há excludentes de ilicitude, de culpabilidade e de punibilidade. É razoável supor que o responsável tinha consciência da ilicitude de sua conduta. Era exigível conduta diversa da praticada, qual seja, não receber verbas remuneratórias às quais não fazia jus. 
Encaminhamento: citação.
Em cumprimento ao pronunciamento da unidade (peça 42) , foi efetuada citação do responsável, nos moldes adiante:
 Gean Ferreira Amaro (...) :
	Comunicação: Ofício 7747/2022 - Seproc (peça 44) .
Data da Expedição: 16/3/2022.
Data da Ciência: 24/3/2022 (peça 45) .
Nome Recebedor: não legível.
Observação: ofício enviado para o endereço do responsável, conforme pesquisa na base de dados no sistema da Receita Federal, custodiada pelo TCU (peça 43) .
Prorrogações de prazo:
	Documento
	Nova data limite

	Termo (peça 50) 
	25/4/2022

Fim do prazo para a defesa: 25/4/2022
	
Conforme Despacho de Conclusão das Comunicações Processuais (peça 52) , as providências inerentes às comunicações processuais foram concluídas. 
Transcorrido o prazo regimental, o responsável Gean Ferreira Amaro apresentou defesa, que será analisada na seção Exame Técnico.
ANÁLISE DOS PRESSUPOSTOS DE PROCEDIBILIDADE DA IN/TCU 71/2012
Avaliação de Viabilidade do Exercício do Contraditório e da Ampla Defesa
Verifica-se que não houve o transcurso de mais de dez anos desde o fato gerador sem que tenha havido a notificação do responsável pela autoridade administrativa federal competente (art. 6º, inciso II, c/c art. 19 da IN/TCU 71/2012, modificada pela IN/TCU 76/2016) , uma vez que o fato gerador da irregularidade sancionada ocorreu em 31/12/2016, e o responsável foi notificado sobre a irregularidade pela autoridade administrativa competente conforme segue:
8.3. Gean Ferreira Amaro, por meio do ofício acostado à peça 11, recebido em 16/8/2019, conforme AR (peça 12) .
Valor de Constituição da TCE 	
Verifica-se, ainda, que o valor atualizado do débito apurado (sem juros) em 1º/1/2017 é de R$ 103.902,20, portanto superior ao limite mínimo de R$ 100.000,00, na forma estabelecida nos arts. 6º, inciso I, e 19 da IN/TCU 71/2012, modificada pela IN/TCU 76/2016. 
OUTROS PROCESSOS/DÉBITOS NOS SISTEMAS DO TCU COM O MESMO RESPONSÁVEL
Informa-se que não foi encontrado débito imputável ao responsável em outros processos no Tribunal.
A tomada de contas especial está, assim, devidamente constituída e em condição de ser instruída.
EXAME TÉCNICO
Da defesa do responsável Gean Ferreira Amaro
O responsável Gean Ferreira Amaro apresentou defesa, que passa a ser analisada em seguida:
Argumento 1 (peça 51) :
8.4. O responsável pugna pelo reconhecimento da prescrição da pretensão punitiva e ressarcitória.
Análise do argumento 1: 
8.5. Acerca do instituto da prescrição, o Supremo Tribunal Federal STF, no Recurso Extraordinário - RE 636.886, fixou a tese, com repercussão geral reconhecida, de que 'é prescritível a pretensão de ressarcimento ao erário fundada em decisão de Tribunal de Contas' (Tema 899) . Em que pese o questionamento acerca da abrangência da tese ali firmada, no sentido de que se circunscreveria apenas ao processo de execução da condenação imposta pelo TCU (ou seja, inaplicável à pretensão de ressarcimento exercida no processo conhecimento da TCE) , verifica-se que o STF, por meio de decisões prolatadas pelas suas duas turmas, tem decidido de forma reiterada que se aplica o prazo prescricional de 5 anos previsto na Lei 9.873/1999 às pretensões sancionatória e ressarcitória a cargo do Tribunal de Contas da União.
8.6. Seja por aplicação direta ou por analogia, a orientação sufragada é no sentido de que o prazo de 5 anos é compatível com a tese de que a ação e a execução prescrevem no mesmo prazo (Súmula 150 do STF) , bem como com o fato de que a Lei 9.873/1999 - que regulamenta o exercício de ação punitiva pela Administração Pública Federal, direta e indireta - regeria integralmente a prescrição no âmbito do TCU. Quanto a este último aspecto, o Ministro Luís Roberto Barroso, no voto exarado no julgamento do MS 32.201, embora tenha advertido que a atuação do TCU, em sua acepção clássica, não se qualifica como exercício do poder de polícia, ressaltou que a Lei 9.873/1999 assumiria vocação regulatória geral da prescrição do exercício da competência sancionadora da Administração Pública, sendo sua disciplina aplicável a qualquer ação punitiva da Administração Pública Federal, exceto àquelas esferas em que exista regulamentação específica. Ademais, em virtude da autonomia científica do Direito Administrativo, não haveria razão plausível para suprimir a omissão da Lei Orgânica do Tribunal de Contas da União, no tocante ao estabelecimento de um prazo prescricional próprio, valendo-se das normas de direito civil, e não das de direito administrativo.
8.7. Eis algumas ementas que evidenciam o entendimento predominante do STF:
'Ementa: AGRAVO REGIMENTAL EM MANDADO DE SEGURANÇA. TOMADA DE CONTAS ESPECIAL. TRIBUNAL DE CONTAS DA UNIÃO. CONDENAÇÃO A RESSARCIMENTO AO ERÁRIO. PRESCRIÇÃO. MARCO INTERRUPTIVO. ART. 2°, II, DA LEI 9.873/1999. ATO INEQUÍVOCO DE APURAÇÃO DO FATO. DISCUSSÃO. DIREITO LÍQUIDO E CERTO. DEMONSTRAÇÃO. INOCORRÊNCIA. SUBSISTÊNCIA DA DECISÃO AGRAVADA. AGRAVO A QUE SE NEGA PROVIMENTO. I - As razões do agravo regimental são inaptas para desconstituir os fundamentos da decisão agravada, que, por isso, se mantêm hígidos. II Aplicando-se a regulamentação da Lei 9.873/1999 ao caso concreto, observa-se que a pretensão sancionatória do TCU, em relação aos atos praticados pelo impetrante, levando-se em consideração a ocorrência de 5 causas interruptivas da prescrição, não teria sido fulminada pelo decurso do tempo. III - A pretensão do recorrente, fundada na discussão sobre os fatos apontados como marcos interruptivos da prescrição da pretensão punitiva da Administração Pública, refoge aos estreitos limites do mandamus, ante a ausência de liquidez e certeza do direito pleiteado. IV - Agravo regimental a que se nega provimento. MS 36067 ED-AgR. Órgão julgador: Segunda Turma. Relator (a) : Min. RICARDO LEWANDOWSKI. Julgamento: 18/10/2019.'
'Ementa: AGRAVO REGIMENTAL EM RECLAMAÇÃO. TRIBUNAL DE CONTAS DA UNIÃO. TOMADA DE CONTA ESPECIAL. PRESCRIÇÃO DA PRETENSÃO PUNITIVA. RECONHECIDA EM DECISÃO DO SUPREMO TRIBUNAL FEDERAL. PRESCRITIBILIDADE DO RESSARCIMENTO AO ERÁRIO FUNDADA EM DECISÃO DE TRIBUNAL DE CONTAS. AÇÃO DE IMPROBIDADE ADMINISTRATIVA COM PEDIDO DE RESSARCIMENTO JÁ EM CURSO. AGRAVO REGIMENTAL A QUE SE NEGA PROVIMENTO. I O acórdão do TCU determinou a formação de processo administrativo para avaliarem, efetivamente, a eventual responsabilização do agravado para o ressarcimento do dano ao erário, contrariando, assim, autoridade desta Corte no MS 35.512/DF, uma vez que houve a concessão da segurança para declarar a ocorrência da prescrição da pretensão punitiva do TCU em relação às infrações imputadas a ele, destacando-se que a União poderia perseguir os valores referentes ao ressarcimento dos danos na esfera judicial. II Agravo regimental a que se nega provimento. (Rcl 39497 AgR. Órgão julgador: Segunda Turma. Relator (a) : Min. RICARDO LEWANDOWSKI. Julgamento: 10/10/2020) .'
'Ementa: MANDADO DE SEGURANÇA. DIREITO ADMINISTRATIVO. TRIBUNAL DE CONTAS DA UNIÃO. SERVIDOR DA SECRETARIA DE SAÚDE DO ESTADO DO ACRE. FISCALIZAÇÃO OMISSA E DEFICIENTE NA EXECUÇÃO DE DOIS CONVÊNIOS FIRMADOS ENTRE A SECRETARIA ESTADUAL E O MINISTÉRIO DA SAÚDE. APLICAÇÃO DE MULTA. ARTS. 28, II, E 58, II, DA LEI 8.443/1992. ART. 268, II, DO REGIMENTO INTERNO DO TCU. PRESCRIÇÃO DA PRETENSÃO SANCIONATÓRIA. OCORRÊNCIA. APLICAÇÃO DA LEI 9.873/1999. PRECEDENTES DESTE STF. MEDIDA LIMINAR DEFERIDA E RATIFICADA NO EXAME DE MÉRITO. SEGURANÇA CONCEDIDA PARA AFASTAR A MULTA APLICADA. 1. A prescrição da pretensão punitiva do TCU é regulada pela Lei 9.873/1999, descabendo a aplicação do prazo decenal previsto na legislação civil (art. 205 do Código Civil) . Ao revés, incide o prazo quinquenal previsto na Lei 9.873/1999 (MS 32201, Rel. Min. Roberto Barroso, PRIMEIRA TURMA, DJe 7/8/2017; MS 35.512-AgR, Rel. Min. Ricardo Lewandowski, SEGUNDA TURMA, DJe 21/6/2019) . 2. In casu, na linha do parecer apresentado pelo Ministério Público Federal e da decisão liminar de minha lavra, é inequívoca a superação do prazo prescricional quinquenal. Os ilícitos apontados pela Corte de Contas ocorreram em julho de 2006, tendo o processo de auditoria sido instaurado em 9/10/2006. A ordem de citação do responsável para a audiência, por sua vez, ocorreu em 25/6/2007. Entretanto, a decisão condenatória recorrível foi exarada somente em 31/5/2016, data da prolação do Acórdão 3513/2016-TCU-Primeira Câmara. 3. Ex positis, CONCEDO A SEGURANÇA unicamente para afastar a sanção de multa aplicada ao impetrante, nos autos da Tomada de Contas Processo 023.288/2006-0, máxime da ocorrência de prescrição da pretensão punitiva do Tribunal de Contas da União. MS 35940. (Órgão julgador: Primeira Turma. Relator (a) : Min. LUIZ FUX. Julgamento: 16/06/2020) .'
8.8. Essa orientação também foi seguida nas seguintes decisões monocráticas: MS 36.127-MC/DF e MS 35.940-MC/DF, Rel. Min. Luiz Fux; MS 35.294, MS 35.539/DF e MS 35.971-TP/DF, Rel. Min. Marco Aurélio; MS 34.256 MC/DF, MS 36.054-MC e MS 36.067-MC/DF, Rel. Min. Ricardo Lewandowski.
8.9. O Supremo Tribunal Federal tem se pronunciado no sentido de reconhecer não só a aplicação da prescrição quinquenal com fulcro na interpretação da Lei 9.873/1999, mas também a incidência dos marcos interruptivos do prazo prescricional consignados na referida lei, tantas vezes quanto presentes os suportes fáticos (MS 32201, Relator: Min. Roberto Barroso) .
8.10. Entendimento que também foi adotado nas seguintes decisões monocráticas: MS 36.054, MS 34.256-MC, MS 35.512 e MS 36.067-MC, todos de relatoria do Min. Ricardo Lewandowski; MS 35.294, MS 35.539 e MS 35.971-TP, todos de relatoria do Min. Marco Aurélio; MS 32.201, Rel. Min. Roberto Barroso, e MS 36.127-MC e MS 35.940-MC, Min. Luiz Fux.
8.11. Em relação ao termo inicial da contagem do prazo prescricional, o caput do art. 1º da Lei 9.873/1999 oferece solução que não destoa do modelo adotado pelo TCU no incidente de uniformização de jurisprudência, em que se examinou a prescrição da pretensão punitiva, nos termos do Acórdão 1441/2016-TCU-Plenário (Rel. Min. Benjamin Zymler) , com a adição da particularidade de explicitar o caso de infrações permanentes ou continuadas:
a) Regra geral: data da prática do ato (o que equivale a ocorrência da irregularidade sancionada) ;
b) Regra especial: no caso de infração permanente ou continuada, do dia em que tiver cessado.
8.12. A Lei 9.873/1999, no art. 2º, estabelece as causas interruptivas da prescrição punitiva, consoante abaixo transcrito, já na redação conferida pela Lei 11.941/2009:
'Art. 2º Interrompe-se a prescrição da ação punitiva:
I - pela notificação ou citação do indiciado ou acusado, inclusive por meio de edital;
II - por qualquer ato inequívoco, que importe apuração do fato;
III - pela decisão condenatória recorrível.
IV - por qualquer ato inequívoco que importe em manifestação expressa de tentativa de solução conciliatória no âmbito interno da administração pública federal.'
8.13. O quadro a seguir indica alguns eventos processuais, ocorridos no curso de uma TCE (fase interna e externa) instaurada em razão de irregularidades na aplicação de recursos da União transferidos a entes subnacionais que poderiam ser enquadrados nas causas de interrupção da prescrição acima apontadas, sem prejuízo, é claro, de outras ocorrências fáticas elegíveis como marco interruptivo, a depender da forma de proceder de cada entidade ou órgão tomador de contas.
	I - pela notificação ou citação do indiciado ou acusado, inclusive por meio de edital;
	 (i) notificação no âmbito do procedimento administrativo de ressarcimento previamente à instauração da TCE;
 (ii) notificação efetuada pelo órgão tomador de contas acerca da instauração da TCE;
 (iii) citação efetuada pelo TCU.
*Data da ciência da notificação ou citação pelos responsáveis ou de publicação do edital no DOU.

	II - por qualquer ato inequívoco, que importe apuração do fato;
* procedimento que evidencie a apuração dos fatos irregulares, com o objetivo quantificar o dano e identificar possíveis responsáveis.
	 (i) relatório de sindicância ou PAD;
 (ii) relatório de apuração de irregularidades referente ao processo administrativo prévio à instauração da TCE;
 (iii) relatórios de fiscalização, pareceres, despachos, informações e memorandos relacionados à apuração dos fatos irregulares;
 (iv) relatório do tomador de contas;
 (v) relatório do controle interno; 
 (vi) termo de instauração ou designação de instauração da TCE;
 (vii) autuação da TCE no TCU; entre outras causas.
*Há quem inclua nesse grupo diligências que comprovam providências do responsável sobre as irregularidades investigadas.

	III - pela decisão condenatória recorrível.
	 (i) Verifica-se apenas no âmbito do TCU com a data da prolação do acórdão condenatório recorrível.

	IV - por qualquer ato inequívoco que importe em manifestação expressa de tentativa de solução conciliatória no âmbito interno da administração pública federal.
	 (i) pedido de parcelamento;
 (ii) pagamento parcial do débito;
 (iii) qualquer manifestação do responsável que demonstre claramente a sua intenção de recolher o débito.

8.14. Bem se vê, portanto, que haveria uma multiplicidade de causas de interrupção da prescrição, conforme se depreende do art. 2º da Lei 9.873/1999. Tal exegese encontra respaldo em precedentes do STF, a exemplo do que se decidiu no julgamento do MS 36067 (Rel. Min. Ricardo Lewandowski) , com destaque para trecho do voto em que o Relator reconhece cinco causas de interrupção da prescrição, in verbis:
'Assim, faz-se necessário levar em consideração que, apesar de os fatos objeto da apuração conduzida pela Corte de Contas remontarem aos anos de 1999 e 2000, período no qual o impetrante era Secretário de Saúde municipal, o Tribunal de Contas da União deu prosseguimento à tomada de contas especial por ter constatado a ocorrência de 5 causas interruptivas da prescrição, a saber: a) relatório de auditoria em conjunto realizada pelo Denasus e pela Secretaria Federal de Controle, lavrado em 06/07/2001, sendo este, certamente, um ato inequívoco que importou a apuração do fato (art. 2º, II, da Lei n. 9.873/1999) ; b) instauração de Tomada de Contas Especial pelo FNS, ocorrida em 05/10/2005, sendo este também, certamente, um ato inequívoco que importou a apuração do fato (art. 2º, II, da Lei n. 9.873/1999) ; c) a autuação da presente Tomada de Contas Especial no âmbito do Tribunal de Contas da União, ocorrida em 12/08/2008, sendo este também, certamente, um ato inequívoco que importou a apuração do fato (art. 2º, II, da Lei n. 9.873/1999) ; d) o ato que ordenou a citação do responsável, ora impetrante, ocorrida em 12/07/2010 (art. 2º, I, da Lei n. 9.873/1999) ; e e) o exercício do poder punitivo ocorrido em 20/06/2012, [na] data da prolação do Acórdão 1563/2012-TCU-Plenário (art. 2º, III, da Lei n. 9.873/1999) .' (grifo acrescido) 
8.15. No caso concreto, tendo como parâmetro a tese firmada pelo STF, no RE 636.886, no sentido de que ambas as pretensões do TCU (sancionatória e ressarcitória) sujeitam-se ao prazo prescricional de 5 anos previsto na Lei 9.873/1999, considerando, ainda, o sistema prescricional descrito na citada lei, inclusive as causas de suspensão e de interrupção da prescrição, tem-se os seguintes eventos processuais:
a) os atos irregulares ocorreram entre 30/6/2009 e 31/12/2016;
b) Ofício SBBE-OFI-2019/00378, de 14/8/2019 (peça 11) , recebido em 16/8/2019 (peça 12) , notificou o responsável sobre a instauração desta tomada de contas especial. Esse ofício foi reiterado pelo Ofício 2019/00393, recebido pelo agente em 27/8/2019 (peça 14) ;
c) Ofício 7747/2022-TCU/Seproc, de 23/2/2022 (peça 44) , por meio do qual o responsável foi citado, conforme AR (peça 45) .
8.16. Analisando-se a data da prática do ato irregular, em 31/12/2016, bem como os eventos processuais que se sucederam, conforme acima enumerados, os quais teriam o condão de interromper o curso do prazo prescricional, de acordo com o art. 2º da Lei 9.873/1999, observa-se que não teria transcorrido o prazo de 5 (cinco) anos entre cada evento processual interruptivo. Também não se passaram 3 (três) anos entre os mencionados atos, de modo que a também alegada prescrição intercorrente de 3 (três) anos não teria se configurado. Dessa forma, ainda que se leve em conta o entendimento sufragado pelo STF, no julgamento do RE 636.886, não teria ocorrido a prescrição das pretensões sancionatória e ressarcitória a cargo do TCU.
8.17. Além disso, o caso tratado no RE 636.886 (tema 899 da repercussão geral) diz respeito à fase de execução judicial de deliberação do Tribunal de Contas, tanto assim que, para deslindá-lo, foi necessária a aplicação da Lei 6.830/1980 (Lei de Execuções Fiscais) , diploma legal evidentemente inaplicável à fase que antecede a formação do título executivo extrajudicial do TCU, caracterizada pela atuação do órgão de controle externo até a prolação do acórdão.
8.18. Veja-se que foram opostos embargos declaratórios contra a referida decisão do STF, os quais foram rejeitados pela maioria da Suprema Corte (Plenário, Sessão Virtual de 13.8.2021 a 20.8.2021) , confirmando, portanto, a abrangência da deliberação prolatada na fixação do tema 899, razão por que se deve adotar a orientação prevalente no TCU, no sentido de que a matéria ali tratada alcançaria tão somente a fase judicial de cobrança do título extrajudicial, não atingindo os processos de controle externo, mantendo-se, desse modo, a interpretação adotada pela Suprema Corte, em 2008, no Mandado de Segurança - MS 26.210, oportunidade em que foi definida a tese da imprescritibilidade das ações de ressarcimento ao erário:
'A suspensão pelo STF das demandas nas quais esteja em questão a prescritibilidade da pretensão de ressarcimento ao erário com base em decisão de tribunal de contas (RE 636.886/STF) alcança tão somente a fase judicial de cobrança do título extrajudicial, não atingindo os processos de controle externo em trâmite. Até julgamento definitivo em contrário pelo STF, permanece o entendimento do TCU acerca da imprescritibilidade das pretensões de ressarcimento decorrentes de tomadas de contas especiais. (Acórdão 1267/2019-TCU-Plenário, Relator: Min. AROLDO CEDRAZ) '
'A suspensão pelo STF das demandas nas quais esteja em questão a prescritibilidade da pretensão de ressarcimento ao erário com base em decisão de tribunal de contas (RE 636.886/STF) alcança tão somente a fase judicial de cobrança do título extrajudicial, não atingindo os processos de controle externo em trâmite. Até julgamento definitivo em contrário pelo STF, permanecem imprescritíveis as pretensões de ressarcimento decorrentes de tomadas de contas especiais. (Acórdão 7930/2018-TCU-Segunda Câmara, Relatora: Min. ANA ARRAES) .'
8.19. Por outro lado, especificamente quanto à prescrição da pretensão punitiva, verifica-se que o Acórdão 1441/2016-TCU-Plenário, Relator Ministro Benjamin Zymler, que uniformizou a jurisprudência sobre essa questão, subordinou tal prescrição ao prazo geral indicado no art. 205, do Código Civil, que é de dez anos, contado da data de ocorrência da irregularidade sancionada, nos termos do art. 189, do Código Civil, sendo este prazo interrompido pelo ato que ordenar a citação, a audiência ou a oitiva do responsável.
8.20. No caso em exame, não ocorreu a prescrição da pretensão punitiva, uma vez que a irregularidade sancionada ocorreu em 31/12/2016 e o ato de ordenação da citação ocorreu em 23/2/2022 (peça 44) .
8.21. Portanto, diferente do entendimento esposado pelo responsável, não se configurou a prescrição nem em relação à competência sancionatória deste Tribunal nem quanto ao ressarcimento dos danos ao erário.
Mérito
No mérito, o responsável reconhece as irregularidades praticadas, ressalta que é pessoa íntegra, de bons antecedentes, e que, em momento de fraqueza, motivado por dificuldades financeiras, agiu de forma errada, fato de que se arrepende. Assevera, inclusive, ter procurado a empresa para compor acordo que viesse a ressarcir os valores obtidos de forma indevida, porém não logrou êxito em sua tentativa (peça 51, p. 4-5) .
Ao final, requer, caso a prescrição não seja reconhecida, que o ressarcimento seja realizado dentro de suas condições financeiras.
As alegações do responsável reforçam o entendimento acerca da irregularidade cometida e a necessidade de ressarcir os cofres da estatal.  
Da análise procedida acima, verifica-se que os argumentos de defesa não foram suficientes para elidir a irregularidade pela qual está sendo responsabilizado, de forma que devem ser rejeitados.
Não há elementos para que se possa efetivamente aferir e reconhecer a ocorrência de boa-fé na conduta de Gean Ferreira Amaro, podendo este Tribunal, desde logo, proferir o julgamento de mérito pela irregularidade das contas, conforme os termos dos §§ 2º e 6º do art. 202 do Regimento Interno/TCU, condenando-se o responsável ao débito apurado e aplicando-lhe a multa prevista no art. 57, da Lei 8.443/1992.
CONCLUSÃO
Em face da análise promovida na seção 'Exame Técnico', propõe-se rejeitar as alegações de defesa de Gean Ferreira Amaro, uma vez que não foram suficientes para sanar as irregularidades a ele atribuídas e nem afastar o débito apurado. Ademais, inexistem nos autos elementos que demonstrem a boa-fé do responsável ou a ocorrência de outras excludentes de culpabilidade.
Verifica-se também que não houve a prescrição da pretensão punitiva, conforme análise já realizada.
Tendo em vista que não constam dos autos elementos que permitam reconhecer a boa-fé do responsável, sugere-se que as suas contas sejam julgadas irregulares, nos termos do art. 202, § 6º, do Regimento Interno/TCU, com a imputação do débito atualizado monetariamente e acrescido de juros de mora, nos termos do art. 202, § 1º do Regimento Interno do TCU, descontado o valor eventualmente recolhido, com a aplicação da multa prevista no art. 57 da Lei 8.443/1992.
Por fim, como não houve elementos que pudessem modificar o entendimento acerca das irregularidades em apuração, mantém-se a matriz de responsabilização presente na peça 39."
3.	Feitas tais considerações, a proposta de mérito da Secex/TCE, uníssona, foi redigida nos seguintes termos (peças 53, pp. 10/13; 54 e 55) : 
"I) rejeitar as alegações de defesa apresentadas pelo responsável Gean Ferreira Amaro;  
II) julgar irregulares, nos termos dos arts. 1º, inciso I, 16, inciso III, alíneas 'b' e 'd', da Lei 8.443/1992, c/c os arts. 19 e 23, inciso III, da mesma lei, as contas do responsável Gean Ferreira Amaro, condenando-o ao pagamento das importâncias a seguir especificadas, atualizadas monetariamente e acrescidas dos juros de mora, calculadas a partir das datas discriminadas até a data da efetiva quitação do débito, fixando-lhe o prazo de quinze dias, para que comprove, perante o Tribunal, o recolhimento das referidas quantias aos cofres da Empresa Brasileira de Infraestrutura Aeroportuária, nos termos do art. 23, inciso III, alínea 'a', da citada lei, c/c o art. 214, inciso III, alínea 'a', do Regimento Interno/TCU:
[Segue a tabela disposta no item 8.2 da instrução transcrita acima] 
III) aplicar ao responsável Gean Ferreira Amaro a multa prevista no art. 57 da Lei 8.443/1992 c/c o art. 267 do Regimento Interno/TCU, fixando-lhe o prazo de quinze dias, a contar da notificação, para que comprove, perante o Tribunal (art. 214, III, alínea 'a', do Regimento Interno/TCU) , o recolhimento da dívida aos cofres do Tesouro Nacional, atualizada monetariamente desde a data do acórdão proferido por este Tribunal até a data do efetivo recolhimento, se paga após o vencimento, na forma da legislação em vigor;
IV) autorizar, desde logo, a cobrança judicial das dívidas, caso não atendida a notificação, na forma do disposto no art. 28, inciso II, da Lei 8.443/1992;
V) autorizar também, desde logo, se requerido, com fundamento no art. 26, da Lei 8.443, de 1992, c/c o art. 217, §1º do Regimento Interno/TCU, o parcelamento da dívida em até 36 parcelas, incidindo, sobre cada parcela, corrigida monetariamente, os correspondentes acréscimos legais, fixando-lhe o prazo de quinze dias, a contar do recebimento da notificação, para comprovar, perante o Tribunal, o recolhimento da primeira parcela, e de trinta dias, a contar da parcela anterior, para comprovar os recolhimentos das demais parcelas, devendo incidir, sobre cada valor mensal, atualizado monetariamente, os juros de mora devidos, no caso do débito, na forma prevista na legislação em vigor, alertando o responsável de que a falta de comprovação do recolhimento de qualquer parcela importará o vencimento antecipado do saldo devedor, nos termos do § 2º do art. 217 do Regimento Interno/TCU;  
VI) enviar cópia do Acórdão a ser prolatado à Procuradoria da República no Estado do Pará, nos termos do § 3º do art. 16 da Lei 8.443/1992, c/c o § 7º do art. 209 do Regimento Interno/TCU, para adoção das medidas cabíveis; 
VII) enviar cópia do Acórdão que vier a ser proferido à Empresa Brasileira de Infraestrutura Aeroportuária e ao responsável, para ciência;
VIII) informar à Procuradoria da República no Estado de Pará, à Empresa Brasileira de Infraestrutura Aeroportuária e ao responsável que a presente deliberação, acompanhada do Relatório e do Voto que a fundamenta, está disponível para a consulta no endereço www.tcu.gov.br/acordaos, além de esclarecer que, caso requerido, o TCU poderá fornecer sem custos as correspondentes cópias, de forma impressa; e
IX) informar à Procuradoria da República no Estado de Pará que, nos termos do parágrafo único do art. 62 da Resolução TCU 259/2014, os procuradores e membros do Ministério Público credenciados nesta Corte podem acessar os presentes autos de forma eletrônica e automática, ressalvados apenas os casos de eventuais peças classificadas como sigilosas, as quais requerem solicitação formal."
4.	O Parquet especializado, em parecer da lavra do Subprocurador-Geral Paulo Soares Bugarin, anuiu ao encaminhamento da Secex/TCE (peça 56) .
		É o Relatório.

Antonio Carlos dos Santos (OAB/PA 25.338-B) e Juliana Dias Baima (OAB/PA 21.197).

Subprocurador-Geral Paulo Soares Bugarin.

TOMADA DE CONTAS ESPECIAL. FRAUDE PRATICADA POR FUNCIONÁRIO VISANDO AO RECEBIMENTO DE VERBAS INDEVIDAS. CITAÇÃO. ALEGAÇÕES DE DEFESA. REJEIÇÃO. CONTAS IRREGULARES. DÉBITO. MULTA.

TOMADA DE CONTAS ESPECIAL (TCE)

Secretaria de Controle Externo de Tomada de Contas Especial - Secex/TCE.

Em exame a Tomada de Contas Especial instaurada pela Empresa Brasileira de Infraestrutura Aeroportuária - Infraero em desfavor do Sr. Gean Ferreira Amaro, tendo por fundamento o recebimento, pelo responsável, de valores aos quais não fazia jus, entre junho de 2009 e maio de 2016, no montante original de R$ 82.701,50.
2.	Conforme consignado no relatório do Tomador de Contas, o dano em foco teve origem em lançamentos inverídicos em sistema informatizado relativos a: i) Adicional Noturno; ii) Adicional de Quebra de Caixa; e iii) Adicional de Incentivo ao Estudo, efetuados pelo Sr. Gean Ferreira Amaro no período de 2009 a 2016.
3.	O responsável foi instado a devolver o prejuízo quantificado e/ou apresentar as devidas justificativas para elidir a irregularidade, e, diante de sua inércia, esta Tomada de Contas Especial foi instaurada, sendo a responsabilidade atribuída ao Sr. Gean Ferreira Amaro pelo débito da ordem de R$ 82 mil.
4.	Nesta Corte, a Secretaria de Controle Externo de Tomada de Contas Especial - Secex/TCE instruiu os autos e a Secretaria de Gestão de processos - Seproc, com base em delegação de competência deste Relator, efetuou a citação do responsável para que ressarcisse o débito e/ou oferecesse suas alegações de defesa acerca da apropriação indevida do valor acima descrito. 
5.	Devidamente notificado, o Sr. Gean Ferreira Amaro, por meio de representante legal, apresentou alegações de defesa aduzindo, em preliminar, a ocorrência da prescrição, e, no mérito, reconhecendo que agira de forma errada em função de dificuldades financeiras que vinha enfrentando. Pugnou, ao final, pelo reconhecimento da prescrição e, alternativamente, caso negada a postulação, que o ressarcimento seja realizado dentro de suas condições financeiras. 
6.	A Secex/TCE, após analisar os argumentos acima, propôs, em síntese, a irregularidade das contas do Sr. Gean Ferreira Amaro, com sua condenação ao pagamento do débito apurado nos autos e aplicação da multa proporcional ao dano prevista no art. 57 da Lei 8.443/1992.
7.	O Parquet especializado, representado pelo Subprocurador-Geral Paulo Soares Bugarin, anuiu ao entendimento da unidade especializada.
8.	É a síntese do necessário. Passo a decidir.
9.	No que tange à suposta prescrição da pretensão ressarcitória - alegada em preliminar pela defesa do responsável - analiso-a, em conjunto com a pretensão punitiva, sob a disciplina da novel Resolução/TCU 344/2022.
10.	O Tribunal, na sessão plenária extraordinária realizada em 11/10/2022, nos autos do processo administrativo TC-Processo 008.702/2022-5 (relator Ministro Antônio Anastasia) , prolatou o Acórdão 2.285/Plenário e aprovou a Resolução/TCU 344/2022, que regulamenta, no âmbito do TCU, a prescrição para o exercício das pretensões punitiva e ressarcitória, com base na Lei 9.873/1999, marcando assim a mudança jurisprudencial para adotar a prescrição quinquenal e a intercorrente de que trata a aludida lei.  
11.	 Nos termos do art. 4º, inciso V, daquele normativo, o início da contagem do prazo prescricional das pretensões ressarcitória e punitiva do TCU, para o caso em foco, ou seja, de irregularidade permanente ou continuada, ocorre no dia em que tiver cessado a permanência ou a continuidade, o que aconteceu em 31/12/2016, sendo este, portanto, o dies a quo da contagem prescricional ora em exame. 
12.	Com efeito, consoante o art. 2º da indigitada Resolução/TCU 344/2022, o qual prevê que prescrevem em cinco anos as pretensões retro mencionadas, para este processo, em tese, a prescrição teria ocorrido em dezembro de 2021. 
13.	Entretanto, há que se atentar para os eventos processuais que configuram causas interruptivas da prescrição (art. 5º, incisos I, II, III, IV e V, da Resolução/TCU 344/2022) :
	13.1. Ato Administrativo SEDE-AAD-2019/00585, de 12/8/2019, mediante o qual a presente TCE foi instaurada (peça 10) ;
	13.2. Ofício SBBE-OFI-2019/00378, de 14/8/2019 (peça 11) , recebido em 16/8/2019 (peça 12) , notificou o responsável sobre a instauração desta tomada de contas especial. Esse ofício foi reiterado pelo Ofício 2019/00393, recebido pelo agente em 27/8/2019 (peça 14) ;
	13.3. Ofício 7747/2022-TCU/Seproc, de 23/2/2022 (peça 44) , por meio do qual o responsável foi citado, conforme AR (peça 45) .
14. 	Com base nos eventos processuais acima enunciados, conclui-se que não houve a prescrição quinquenal. Também não há que se falar em prescrição intercorrente, prevista no art. 8º da Resolução/TCU 344/2022, assim redigido:
"Art. 8º Incide a prescrição intercorrente se o processo ficar paralisado por mais de três anos, pendente de julgamento ou despacho, sem prejuízo da responsabilidade funcional decorrente da paralisação, se for o caso."
15.	Superada a preliminar aventada, tem-se que o próprio responsável reconhece a conduta irregular que o fez perceber verbas laborais em patamar superior ao que, de fato, fazia, jus.
16.	Diante desse contexto, resta seguramente evidenciada a necessidade de responsabilizar o Sr. Gean Ferreira Amaro. Em consequência, as suas contas devem ser julgadas irregulares, sob o fundamento do art. 16, inciso III, alíneas "b" e "d", da Lei 8.443/1992, com condenação ao pagamento do débito quantificado no processo e imposição da multa capitulada no art. 57 da Lei 8.443/1992, ante a intensidade da falta cometida e da reprovabilidade de sua conduta.
17.	Cumpre, ainda, autorizar o pagamento das dívidas em até 36 parcelas mensais e consecutivas, caso solicitado, e sua cobrança judicial, devendo-se encaminhar cópia do Acórdão que vier a ser proferido à Procuradoria da República no Estado do Pará, com fundamento no art. 16, § 3º, da Lei 8.443/1992 c/c art. 209, § 7º, do Regimento Interno/TCU, e à Infraero, para ciência.
	Ante o exposto, voto por que seja adotado o Acórdão que ora submeto a este Colegiado. 
T.C.U., Sala das Sessões, em 29 de novembro de 2022.
MARCOS BEMQUERER COSTA
Relator